【裁判字號】    89,台上,3190
【裁判日期】    890608
【裁判案由】    違反槍砲彈藥刀械管制條例
【裁判全文】
最高法院刑事判決                              八十九年度台上字第三一九○號
    上  訴  人  甲○○
右上訴人因違反槍砲彈藥刀械管制條例案件，不服台灣高等法院台南分院中華民國八
十七年四月二十八日第二審判決（八十七年度上訴字第三五四號，起訴案號：台灣台
南地方法院檢察署八十六年度偵字第六七八四號），提起上訴，本院判決如左：
    主  文
原判決撤銷，發回臺灣高等法院臺南分院。
    理  由
本件原判決認定上訴人甲○○於民國八十五年十一月間某日（起訴書載為八十六年一
月間），在嘉義縣番路鄉新福村東洋高爾夫球場附近某廢棄住宅內，未經許可將其購
自嘉義市某模型玩具店之仿 GLOCK廠製造黑色半自動玩具手槍一支及玩具槍子彈十發
，改造成為可發射子彈具有殺傷力之手槍一支及子彈十發。並於試射其中一發後，未
經許可而無故繼續持有之。嗣上訴人於八十六年八月二十七日上午七時四十分許，攜
帶上開改造手槍一支及子彈九發，駕車行經嘉義縣中埔鄉頂埔村九鄰巷口處時，適與
騎機車之李長生（下稱李某）相遇，因不滿李某曾向警方誣指其非法販賣安非他命，
乃計畫挾持李某上車與渠談判。遂掏出上開改造手槍指向李某，喝令其上車。李某發
覺有異，乃趁佯將機車停妥之際迅速逃離現場。上訴人見未能得逞，遂憤而對空擊發
一槍，而於現場遺留空彈殼一顆。迄至八十六年十月八日晚間九時許，始在高雄市○
○○路四一七號九樓之九經警逮獲。上訴人於警訊時自白其上開犯行，且供出上開改
造手槍、子彈之來源及去向，復帶同警員前往嘉義縣番路鄉新福村下宅仔三十二號住
處後方草堆中，起獲上開改造手槍一支及剩餘之改造子彈八發（詳如原判決附表所示
）。另上訴人基於概括犯意，於八十六年七月初，在同前廢棄住宅內，未經許可擅將
其購自綽號「黑仔」之玩具四五手槍一支（含彈匣一個，內無子彈），改造成為可發
射子彈具有殺傷力之手槍。旋將之藏放於其上址住處後方以南一百公尺石堆內，而未
經許可無故繼續持有之。嗣於同年十一月四日十四時十分許，又帶同警方起獲上開改
造四五手槍一支（含彈匣一個）等情。因而撤銷第一審判決，改判仍依想像競合犯及
牽連犯關係，從一重論處上訴人未經許可製造彈藥罪刑，並諭知應於刑之執行完畢或
赦免後，令入勞動場所強制工作三年，固非無見。
惟查，(一)、按八十六年十一月二十四日公告修正之槍砲彈藥刀械管制條例第十九條第
一項固增列有保安處分之規定，但依司法院大法官會議於八十七年十二月十八日所著
釋字第四七一號解釋，其中有關按個案情節符合比例原則始得適用修正後之該條例宣
付保安處分之解釋，係指行為在該條例修正生效後者而言，至行為在該條例生效前而
尚待審判之案件，依上開解釋意旨，則無刑法第二條第二項之適用，亦即仍應依從新
從輕之原則，而不溯及既往。從而，行為在該條例修正生效前而犯修正後該條例第十
九條第一項所列之罪，於裁判時，依行為人所為行為之嚴重性，表現之危險性及未來
行為之期待性，縱認有予以感化矯正之必要性及相當性，亦僅得審究其是否合於刑法
第九十條第一項之強制工作要件而為適法之諭知外，不得適用行為人行為時所未規定
之修正後該條例有關保安處分規定宣付強制工作。本件上訴人犯罪時間（八十五年十
一月間某日起，至八十六年十一月四日止），既在上開條例修正前，依上開說明，自
無適用修正後該條例第十九條第一項所規定保安處分之餘地，乃原判決竟仍依修正後
之該條例第十九條第一項宣付強制工作，依上說明，其適用法則自屬不當。(二)、次按
未經許可而製造槍械、彈藥後予以持有，其持有行為乃製造行為之當然結果，應為製
造行為所吸收，不再論以未經許可持有槍械、彈藥罪。如製造槍、彈之目的係在供犯
他罪之用，並已實施該他罪之行為者，則製造槍彈罪與該他罪之間即有方法目的之牽
連犯關係，而屬裁判上之一罪；惟如製造槍、彈後持有中，因另遇其他原因而持以實
施他罪，而該他罪之行為並非行為人前此製造槍、彈之目的者，則其製造槍、彈之行
為與該他罪行為，即屬各別獨立之犯罪，應予分論併罰，尚難遽依牽連犯關係而從一
重論處。本件依原判決認定之事實，上訴人於八十五年十一月間某日，未經許可而製
造如原判決附表編號一所示之具有殺傷力手槍一支及子彈十發後，即無故繼續持有之
。嗣其於八十六年八月二十七日上午七時四十分許，攜帶上開改造手槍一支及子彈九
發，駕車行經上址適與李長生相遇，因不滿李某曾向警方誣指其販賣安非他命，遂計
劃挾持李某談判，而以上開手槍指向李某喝令其上車，因李某趁機逃離而不果等情。
倘屬無訛，則上訴人係於製造槍、彈後持有中，因偶遇被害人李某，乃臨時計劃挾持
其上車談判，而持槍實施妨害自由之犯罪行為。參以其於警訊時供稱其改造上開槍、
彈之目的係作防身之用等語（見中埔分局警卷第二頁反面）觀之，上訴人實施妨害自
由之行為，似非其前此改造槍、彈之目的。依上說明，其改造槍、彈行為與妨害自由
行為，即屬各別獨立之犯罪，應予分論併罰。乃原判決遽依牽連犯關係而從一重論處
上訴人未經許可無故製造手槍及子彈罪刑，其適用法則亦非允當。(三)、按依刑法第二
條第一項但書之規定比較裁判時法或行為時法何者有利於行為人時，應就與論罪科刑
有關之一切情形，全部加以比較，為整體之適用，不得割裂事項而分別適用裁判時法
或行為時法中個別有利之條文，始能符合法律修正及上開條項所定原則從新，例外從
輕之旨意。本件原判決以上訴人犯罪後，槍砲彈藥刀械管制條例第十條第一項及第十
一條第一項，已於八十六年十一月二十四日修正公布為同條例第十一條第一項及第十
二條第一項。經依刑法第二條一項但書比較結果，認應適用有利於上訴人之舊法處罰
。乃竟又以上訴人在警訊時自白犯行，且供出槍、彈來源及去向，並帶同警員起獲前
述槍、彈，而援引修正後同條例第十八條第四項前段之規定予以減輕其刑，依上說明
，其適用法則亦有不當，自有可議。(四)、原判決認定上訴人先後於八十五年十一月間
某日，及八十六年七月初，在上址將其分別購自嘉義市某玩具店及綽號「黑仔」之玩
具手槍及子彈，改造成具有殺傷力之手槍及子彈等情。無非係以上訴人在警訊及第一
、二審偵審中之自白，為其主要之論據。惟卷查上訴人在警訊時供稱，扣案之四五式
手槍係其於「八十六年七月初」向綽號「黑仔」購得而自行改造的等語（見布袋分局
警卷第二頁反面）。惟嗣在偵查中即改稱：「黑色的（即原判決附表編號一所示之手
槍）是「八十六年初」買來改造的。銀色的（即向綽號「黑仔」所購之手槍）未使用
，是「八十六年九月」才買的等語（見八十六年度偵字第六七八四號偵查卷第二十二
頁）。其後於第一審中又稱：扣案之黑色手槍（即原判決附表編號一所示之手槍）係
「八十五年十一月間」在上址改造的等語（見一審卷第十六頁），其前後所供改造槍
、彈之時間不一。究竟上訴人係分別於何時購得上述玩具手槍、子彈並加以改造？此
與本件上訴人犯罪時間之認定攸關，上訴人前後所供既非一致，自有加以調查釐清之
必要。乃原審未予查明，判決內亦未說明其對上訴人此部分不同供述取捨之理由，遽
行判決，亦有調查未盡及理由不備之違法。以上或為上訴意旨所指摘，或為本院得依
職權調查之事項，應認原判決有撤銷發回之原因。
據上論結，應依刑事訴訟法第三百九十七條、第四百零一條，判決如主文。
中      華      民      國    八十九    年      六      月      八      日
                              最高法院刑事第八庭
                                  審判長法官  吳  雄  銘
                                        法官  池  啟  明
                                        法官  石  木  欽
                                        法官  郭  毓  洲
                                        法官  吳  三  龍
      右正本證明與原本無異
                                              書  記  官
中      華      民      國    八十九    年      六      月     十二     日


司法院資訊處製作；財團法人民間司法改革基金會備份。
